【裁判字號】    98,消債抗,50
【裁判日期】    981208
【裁判案由】    聲請免責
【裁判全文】
臺灣嘉義地方法院民事裁定  98年度消債抗字第50號
抗  告  人  甲○○
上列抗告人因消費者債務清理條例聲請免責事件，對於中華民國
98年7月1日本院98年度消債聲字5 號所為裁定提起抗告，本院裁
定如下：
    主  文
抗告駁回。
抗告程序費用新臺幣壹仟元由抗告人負擔。
    理  由
一、按法院裁定開始清算程序後，債務人有薪資、執行業務所得
    或其他固定收入，而普通債權人之分配總額低於債務人聲請
    清算前二年間，可處分所得扣除自己及依法應受其扶養者所
    必要生活費用之數額者，法院應為不免責之裁定；但債務人
    證明經普通債權人全體同意者，不在此限，消費者債務清理
    條例第133 條定有明文。本條之立法意旨係為免債務人濫用
    清算程序以獲免責，並敦促有清償能力者，利用薪資、執行
    業務所得或其他固定收入清償債務而受免責，爰以債務人聲
    請清算前二年間，可處分所得扣除自己及依法應受其扶養者
    所必要生活費用之數額為計算基礎，以為裁定免責之依據，
    進而保障債權人可受最低清償。惟於普通債權人全體均同意
    免除債務人債務之情形，縱渠等分配總額未達上開數額，基
    於私法自治原則，法院自不得為不免責之裁定。準此，倘債
    務人於清算程序開始後，有固定收入作為償債來源而有清償
    能力，且普通債權人之分配總額無法獲得最低清償額之保障
    者，除全體普通債權人均同意免除債務人債務外，法院應為
    不免責之裁定。
二、本件抗告意旨略以：
  (一)原裁定認抗告人之全體普通債權人均未獲任何分配，而依抗
    告人於民國97年4 月15日聲請清算時提出財產及收入狀況說
    明書所載，其自95年1月1日任職於春暲工業股份有限公司迄
    今每月薪資新台幣（下同）18,524元，債務人可處分所得扣
    除所必要生活費用9,957元後，餘額為8,567元；又縱以抗告
    人於97年4 月15日聲請狀記載其每月必要費用14,000元計算
    ，抗告人可處分財產扣除此費用金額為4,524 元，足見抗告
    人之普通債權人分配總額低於抗告人聲請清算前2 年間，可
    處分所得扣除自己及依法應受其扶養者所必要生活費用之數
    額，而裁定抗告人不得免責，抗告人實難接受。
  (二)蓋依抗告人之薪資轉帳帳戶（即合作金庫銀行之綜合存款存
    摺帳號000000000000）所載，抗告人自98年1月至同年6月平
    均薪資為11,161元【計算式：（10,727+8,076+5,300+3,701
    +5,300+4,799+5,300+4,826+5,300+8,334+5,300）÷6=11,1
    61，元以下四捨五入，下同】，顯抗告人無法以其薪資維生
    ，縱以必要生活費用8,567元計算，所剩餘額亦僅為2,594元
    ，而抗告人出生於民國47年6 月，現年已51歲，距法定退休
    年齡65歲僅餘14年，則以前述餘額清償債務，僅能清償435,
    792元（計算式：2,594×14×12=435,792），即佔總債務4,
    323,342元之10%，如強以不免責相繩，顯抗告人無法於工作
    能力喪失前而獲取免責之裁定，自有違消費者債務清理條例
    之立法意旨。
  (三)另按「債務人有前條各款事由，情節輕微，法院審酌普通債
    權人全體受償情形及其他一切情狀，認為適當者，得為免責
    裁定」，消費者債務清理條例第135 條定有明文，其旨在於
    免責制度係經濟陷於困境債務人最後之救濟手段，雖其具有
    不免責事由，惟法院審普通債權人全體受償情形及其他一切
    情狀後，如認免責適當者，仍得裁量以裁定免責；故聲請人
    既無法以其薪資維持生活，甚而可清償債務之總額未能達到
    聲請免責裁定之比例，然依消費者債務清理條例之立法意旨
    ，本件自有類推適用裁量免責必要云云。聲明請求原裁定廢
    棄，另為免責之裁定。
三、經查：
  (一)抗告人聲請消費者債務清理條例之清算程序，前經本院97年
    度消債清字第1號裁定自97年10月2日中午12時起開始清算程
    序，並經本院於98年6月15日以97年度執消債清字第1號裁定
    終止清算程序確定在案，清算程序中因抗告人所有財產得為
    清算財團之財產者，僅有存款286 元及新光金融控股公司股
    票2 股及其股利20元，因該清算財團之財產金額過低，無財
    產分配之實益，故全體普通債權人均未獲任何分配，此有本
    院97年度執消債清字第1號裁定及其案卷可參。
  (二)而依抗告人聲請清算時所提出之財產及收入狀況說明書所載
    ，其自95年1月1日起任職於春暲工業股份有限公司，每月薪
    資為18,524元，此有97年4 月15日消費者債務清理清算聲請
    狀及其附件資料在卷可佐，顯見抗告人係有薪資所得收入之
    人；又原審認定抗告人每月必要支出為9,957 元，是依抗告
    人上開自陳之月薪收入18,524元，則抗告人每月可處分所得
    扣除必要生活費用尚餘8,567 元；縱依抗告人聲請清算時所
    提財產及收入狀況說明書所載，抗告人於聲請清算前2 年內
    收入總計為444,576元，其於聲請清算前2年內必要支出總計
    為336,000元，則抗告人聲請清算前2年內，可處分所得扣除
    自己及依法應受其扶養者所必要生活費用之數額，至少為10
    8,576元（計算式：444,576元-336,000元＝108,576 元），
    然本件抗告人之全體普通債權人均未獲任何分配，即分配總
    額為0元，顯已低於債務人聲請清算前2年間，可處分所得扣
    除自己所必要生活費用之數額，依首揭法律規定，自應為不
    免責之裁定。
  (三)至於抗告人主張其98年1月至同年6月平均薪資僅為11,161元
    ，顯見抗告人無法以其薪資維生，縱以每月必要生活費用8,
    567元（應為原審認定每月必要支出9,957元之誤）計算，所
    剩餘額亦僅為2,594 元云云，惟依前揭消費者債務清理條例
    第133 條之規定，係指「普通債權人之分配總額低於債務人
    聲請『清算前』二年間，可處分所得扣除自己及依法應受其
    扶養者所必要生活費用之數額者，法院應為不免責之裁定」
    ，亦即須以抗告人聲請「清算前」2 年之可處分所得為計算
    基礎，今抗告人引用「清算後」之98年1月至同年6月間薪資
    所得收入作為抗告之理由，尚屬無據。
  (四)抗告人另主張消費者債務清理條例第135 條規定：「債務人
    有前條各款事由，情節輕微，法院審酌普通債權人全體受償
    情形及其他一切情狀，認為適當者，得為免責裁定」，本件
    自應類推適用該規定予以裁量免責云云。惟查，消費者債務
    清理條例第135條所規定者，乃債務人有同條例第134條之浪
    費、投機或不誠實等行為，而情節輕微者，法院得審酌一切
    情狀，例外裁定予以免責，惟此處之裁定免責，並不包括同
    條例第133條之情形，蓋因消費者債務清理條例第133條及第
    134 條所定之不免責事由並不相同，兩者性質亦不相類似，
    故立法者顯有意為不同之處理，並排除消費者債務清理條例
    第133條所規定情形得適用同條例第135條予以免責，故實難
    認本件有類推適用之餘地，是抗告人此部分主張亦難憑採。
  (五)至於抗告人主張其現年已51歲，距法定退休年齡65歲僅餘14
    年，則以前述餘額清償債務，僅能清償總債務4,323,342 元
    之10% ，如強以不免責相繩，顯抗告人無法於工作能力喪失
    前而獲取免責機會云云，因消費者債務清理條例第141 條已
    明定：「債務人因第133 條之情形，受不免責之裁定確定後
    ，繼續清償達該條規定之數額，且各普通債權人受償額均達
    其應受分配額時，得聲請法院裁定免責」，故只要抗告人本
    於誠信原則依其能力清償債務，並非不能於法定退休年齡前
    獲得免責機會，抗告人此部分主張容屬誤會，附此敘明。
  (六)綜上所述，本件抗告人之全體普通債權人均未獲任何分配，
    而抗告人係有薪資所得收入之人，又依其97年4 月15日聲請
    清算時所提財產及收入狀況說明書之記載，其聲請清算前2
    年間可處分所得扣除自己及依法應受其扶養者所必要生活費
    用後，尚有餘額，已如前述，且本件抗告人亦無法提出業經
    普通債權人全體同意予以免責之證明，依上開說明，本件抗
    告人即不得免責。從而，原審裁定抗告人不免責，並無違誤
    ，抗告意旨猶執前詞，指摘原裁定不當，求予廢棄另為裁定
    ，為無理由，應予駁回。爰裁定如主文。
中    華    民    國    98    年    12    月    8    日
                  民一庭審判長法  官  林世芬
                              法  官  林望民
                              法  官  周俞宏
以上正本係照原本作成。
本件不得再抗告。
中    華    民    國    98    年    12    月    8    日
                          書記官  劉怡欣


司法院資訊處製作；財團法人民間司法改革基金會備份。
